臺北高等行政法院判決　　　　　　　　　　　　　　　九十年度訴字第四六○六號
　　　　　　　　　　　　　　　.
　　原　　　告　首君企業股份有限公司
　　代　表　人　甲○○董事長.
　　訴訟代理人　陳文郎律師
　　複代　理人　陳志傑律師
　　　　　　　　丁○○
　　被　　　告　經濟部智慧財產局
　　代　表　人　陳明邦（局長）
　　訴訟代理人　丙○○
　　　　　　　　戊○○
　　參　加　人　乙○○
右當事人間因新型專利異議事件，原告不服經濟部中華民國九十年五月十日經（九○
）訴字第○九○○六三○九二八○號訴願決定，提起行政訴訟，本院判決如左：
  　主  文
訴願決定及原處分均撤銷。
訴訟費用由被告負擔。
　　事  實
一、事實概要：原告於民國八十八年三月二十日以「可防水之具照明裝置之螺絲起子
    」向被告申請新型專利，經被告編為第00000000號審查，准予專利。公
    告期間，參加人陳俊年以其不符新型專利要件，對之提起異議，案經被告審查，
    於八十九年十二月二十六日以（八九）智專三（三）○五○五五字第○八九八九
    ○○二一二八號專利異議審定書為「異議成立」之處分。原告不服，提起訴願，
    遭決定駁回，遂提起行政訴訟。本院認本件訴訟結果將影響參加人之權益，爰裁
    定命其參加被告之訴訟。
二、兩造聲明：
    (一)原告聲明：如主文所示。
    (二)被告聲明：原告之訴駁回，訴訟費用由原告負擔。
三、兩造之爭點：原告所申請之「可防水之具照明裝置之螺絲起子」新型專利案，是
    否符合新型專利進步性之要件？
    (一)原告主張：
      (1)被告及原決定機關並未依系爭案之申請專利範圍與各引證案進行客觀比對且
        與審查基準規定不符：
        依專利審查基準第2-2-17頁所示：判斷進步性時，應依據申請專利範圍之
          請求項所載新型有無專利法第九十八條第二項之規定情事，據此可知，欲
          客觀論定系爭案是否具備進步性之要件時，理應就新型之申請專利範圍所
          載技術內容加以審究，亦即，應詳加比對系爭案與各引證案之實質技術內
          容，方屬合理且適法。
        由本案申請專利範圍記載可知，本案之創作目的，其一是使握柄40與工具
          座30以高週波熔接而達到防水目的；其二是使彈性片58被旋蓋57及套管
          512共同夾制而達到防水目的。其三是使止漏環59夾壓在握柄40側端與旋
          蓋57之間而達到防水目的。為達成上述三項防水目的，故本案申請專利範
          圍清楚界定：工具座30與握柄40以高週波熔接接合為一體、該照明裝置50
          之一本體51之套管512與旋蓋57螺合固接、旋蓋57末端設有一環壓部571及
          一凸緣572、彈性片58是在一按壓部581外環朝外轉折設有一環形之夾置部
          582且夾置部582與按壓部581之間設有一環槽583、凸緣572嵌置在環槽583
          中、環壓部571與套管512共同夾壓該夾置部582、止漏環59抵置於旋蓋57
          之肩部573與握柄40末端之間。
        至於原決定機關認為本案具照明裝置之螺絲起子之技藝已見引證一中所持
          之理由，完全只是針對二案之相對元件加以比較，卻未深入論究各元件之
          構成要件與特徵，如前所述，為達成本案三項防水目的所衍生之技術特徵
          不僅都未見於各引證案中，被告、原決定機關僅就是否有相對元件論究，
          並未針對實質技術內容加以比對，則有何客觀可言？這好比所有之車輛都
          有構成汽車之必要元件如引擎、車輪、傳動裝置‧‧‧，即稱其等均為同
          一種汽車一樣；顯然被告、原決定機關並未依本案之申請專利範圍與各引
          證案進行客觀比對且顯與審查基準規定要有不符。
        針對訴願決定理由所稱：系爭案於二介面間設置止漏環之技藝已分別見於
          引證二、三及四中‧‧‧云云，顯然，原決定機關仍未依審查基準規定進
          行實質技術之比對，而僅以功能相同論斷是否具備進步性，茲再比較說明
          如下：
          Ａ、就防水構件而言，本案之彈性片58是在呈圓盤狀之按壓部581外環朝
              外轉折延伸有一環形之夾置部582 ，在夾置部52與按壓部581之間形
              成一環槽583。引證一之彈性控鈕31 係製成階級短圓筒狀。引證二之
              密封墊環48製成中空環圈狀。引證三之上蓋防水環50製成中空環圈狀
              。引證四之防水環4製成中空錐筒狀，外周面沿徑向凸設有數彈性圈
              41，底緣設有一凸肋42。故就本案之彈性片58結構與該等引證案之防
              水構件之結構而言，本案彈性片58之特徵均未見於該等引證案中。
          Ｂ、就防水構件與相配合構件之介面關係而言，本案彈性片58之環槽583
              供旋蓋57之凸緣572嵌置，且使環壓部571與套管512共同夾壓夾置部
              582，以達到氣密目的。引證一之彈性控鈕31直接套在底旋蓋30內部
              ，並未受其他構件配合夾壓。引證三之密封墊環48設在固定座40之抵
              迫緣44與迫緊座30之環抵面34之間，藉由抵迫緣44與環抵面34相對迫
              抵（單純夾制在二構件相對端面之間），可使兩迫緊座30以密封形態
              固設於罩管10兩開口端。引證三之機殼10頂端設有一凹槽111，凹槽
              111內結合以一相為配合之上蓋防水環50（單純嵌制在環形凹槽中）
              ，以供作上蓋60與機殼10間之密閉防水之用。引證四之燈座20底部內
              壁面與燈頭11之間設有一防水環40（單純的孔軸套接）。由該等圖式
              比對及介面關係之說明可知，本案之彈性片58設在套管512與底旋蓋
              57之介面形態，皆未相同於該等引證案。
          Ｃ、在本案彈性片58之結構、與配合構件之介面形態異於該等引證案之情
              況下，實難謂本案為習知技藝之簡單運用、未增進功效，故被告、原
              決定機關稱本案不具進步性與事實並不相符。
      (2)被告、原決定機關對於進步性之判斷不符審查基準：
        判斷新型有無進步性時，應確實依據新型所屬技術領域，以及申請專利當
          時之技術水準，檢索申請當日之前之既有技術或知識‧‧‧，以研判新型
          技術手段之選擇與結合，如其選擇與結合非為熟習該項技術者所能輕易完
          成者，即具有進步性；是引證二、三、四既分屬燈具、呼叫器、燈座等技
          術領域，故關係人是將數不同技術領域之該等引證案結合且對本案提起異
          議，即已可證本案非為熟習該項技術者所能輕易完成者，被告、原決定機
          關不察，又未能依循審查基準之判斷原則作客觀之判決，其認事、用法顯
          然過於草率。
        查「組合二件或二件以上之文獻內容後，與申請專利之新型其必要的技術
          內容，在本質上如無法相切合時，則此文獻之組合，通常視為非輕易完成
          」，乃專利審查基準第2-2-18頁所明釋；因引證二、三、四所揭示之防水
          構件，均呈單純之中空環（筒）狀，即使欲將其等與引證一具有照明之螺
          絲起子結構相加，亦無法構成如本案整體結構，亦即彈性片58受套管512
          與底旋蓋57共同夾制之結構，因此，即使該等引證案相互組合後，亦與本
          案之必要技術內容無法相切合，故可見本案當應被視為非輕易完成者，被
          告、原決定機關之認事亦與審查基準之判斷原則不能吻合。
        再查，「組合的不同文獻，其數量愈多，通常視為非輕易完成」，專利審
          查基準第2-2-18頁亦有明載；故關係人尚須持以四件引證案加以組合方可
          證明本案不具進步性，則反可證明本案之技術手段並非可輕易完成者。此
          為被告、原決定機關又一未依審查基準認事用法之事實。
      (3)被告、原決定機關違反行政法所應遵循之原則：
        違反行政法之信賴利益保護原則：專利容許不斷地改良、改進，即「進步
          性」專利要件之要義，且由審查基準第2-2-16頁倒數一、二行及第2-2-17
          頁第一行所載可見「新型非為熟習該項技術者之一般技術知識所能輕易完
          成時，則具有比既有技術或知識增進功效、或具有新功效，即屬新型之創
          作或改良具有進步性」。本案是針對引證一之防水作改良，且在提出專利
          申請時，即已在習知背景中提及引證一，所以本案是針對引證一之防水缺
          失再做進一步之改良；被告在審查後准予本案專利，顯然也已認同本案所
          運用之技術、知識不但與引證一不同，於功效上亦有增進之事實。因此，
          原告在獲准專利之同時，即已信賴被告之審定，而本案、引證一各為不同
          範圍之專利權亦為既存事實，但被告卻在事後反稱本案有運用引證一之技
          術手段，顯已違反行政法之「信賴利益保護原則」。
        違反行政法之公平原則：相同事務本質，應有相同處理原則，本質不同之
          事務，應有差別待遇。如前所述，本案提出專利申請時即已在習知背景中
          詳揭引證一之技術內容，且被告准予本案專利，顯然已認同兩案分屬不同
          之技術手段且本案具有進步性之專利要件；反觀異議審定理由，被告對於
          相同事務（即本案與引證一）卻持完全相反之處理方式，顯已違反「行政
          法之公平原則」。
        違反禁止恣意裁量原則：新型專利案是否具備「進步性」雖屬處分機關之
          裁量權，但被告先前准予本案專利，顯已認同本案具備「新穎性」、「進
          步性」等專利要件，但經關係人提起異議後又反稱本案因不具進步性，故
          應不予專利‧‧‧。顯是隨被告恣意裁量之結果，實有違反行政法所應遵
          循之原則。
      (4)退萬步言，被告及原決定機關認定本案有違專利法第九十八條第二項新型專
        利進步性要件規定，亦應為具體之闡明：
        本案申請專利範圍揭露之整體特徵與引證一並未構成相同，且本案之彈性
          片之結構、與配合構件之介面關係亦與引證二、三、四完全不同，顯見本
          案並非熟習該項技藝人士可輕易組合而成，且本案可達成之三項防水功效
          ，亦非該等引證案組合後可比擬，況且，引證一更是本案申請時即已在習
          知背景中提及之習知技藝，被告先是認同本案與引證一不同而准予本案專
          利，隨後又稱本案之技藝已見於引證一中，實已違反行政法所應遵循之諸
          多原則。
        除前述所論，亦應再行思考，倘仍認為本案不具有進步性，則應確實比對
          本案與各引證案特徵之異同以及防水功效之差異，以維公允。此外，令原
          告感到難以甘服者，被告身為專利專責機關，對於自訂之專利審查基準之
          進步性判斷原則，竟不予遵循，對於行政法上之各項原則亦予以秉棄不理
          ，原決定機關亦未能依職權及時糾正，故本案如未能發回被告重新詳實審
          查具體載明審定理由，勢將無以辨明是非。
    (二)被告主張：
      (1)起訴理由所稱「系爭案未違反專利法第九十八條第二項之規定」一節，並不
        正確。事實上，系爭案異議成立之審定，完全依照各引證案與系爭案申請專
        利範圍之客觀比對，由各項證據與系爭案之比較結果，系爭案雖有部分構件
        組裝位置、形狀與引證一不同，惟引證一揭示一種具照明功效之工具組，包
        括照明電池組、柄管、底旋蓋與透光殼罩等構件，照明電池組置於柄管內，
        底旋蓋中央設有一彈性控鈕，透明殼罩具有一工具結合部與一柄管結合部，
        其工具座、柄管與照明裝置等主要構件，分別相當於系爭案工具座、握柄與
        照明裝置等構件，系爭案具照明裝置之螺絲起子之技藝已見於引證一中；引
        證二揭示於迫緊座與固定座間設一可撓性之密封環墊，引證三揭示於機殼頂
        端及兩側分別設一凹槽及環座，凹槽內結合以一相為配合之上蓋防水環，引
        證四揭示於燈座底部卡掣有一具撓性之梯形狀防水環，系爭案於二介面間設
        置止漏環之技藝已分別見於引證二、三、四中，系爭案僅係將習用構件簡單
        組合或附加於習用構造上，此等附加組合對具有該技藝人士並無困難，完成
        後所得之效果亦為具該技藝人士所能預測者，系爭案不具進步性，違反專利
        法第九十八條第二項規定，至為明顯。
      (2)起訴理由所稱「系爭案異議成立之審定理由與審查基準規定不符」一節，並
        不正確。事實上，系爭案異議成立之審定理由係依據系爭案申請案申請專利
        範圍、整體結構特徵、功效與各項異議證據之比較結果，由於具照明裝置之
        螺絲起子之技藝已見於引證一中，系爭案於二介面間設置止漏環之技藝已分
        別見於引證二、三、四中，由系爭案僅係將習用防水環構件簡單組合或附加
        於習用具照明功效之工具組構造上，此等附加組合對具有該技藝人士並無困
        難，完成後所得之防水與照明效果亦為具該技藝人士所能當然預測者，系爭
        案不具進步性，因此異議成立之審定理由與審查基準規定並無不符。
      (3)起訴理由所稱「系爭案異議成立之審定理由不當」一節，並不正確。事實上
        ，系爭案異議成立之審定理由係依據各項異議證據與系爭案之整體比較結果
        ，由於系爭案技藝已分別見於引證一、二、三中，系爭案僅為公告技藝之簡
        單習用，並未增進功效，故不具進步性。
    (三)參加人經合法通知未曾到場，亦未具狀陳述其主張。
　　理  由
本件系爭第00000000號「可防水之具照明裝置之螺絲起子」新型專利異議案
，參加人乙○○所提之異議證據三為八十七年八月一日公告第00000000號「
具照明功效之工具組」新型專利案（即引證一），證據四為八十三年十月十一日公告
第00000000號「防水燈具結構改良」新型專利案（即引證二），證據五為八
十四年四月一日公告第00000000號「呼叫器之防水構造」新型專利案（即引
證三），證據六為八十六年八月十一日公告第00000000號「燈座防水結構之
改良」新型專利案（即引證四）。被告略以，引證一所揭示之工具座、柄管與照明裝
置等主要構件，分別相當於系爭案工具座、握柄與照明裝置等構件，系爭案具照明裝
置之螺絲起子之技藝已見於引證一中；引證二揭示於迫緊座與固定座間設一可撓性之
密封環墊，引證三揭示於機殼頂端及兩側分別設有一凹槽及環座，凹槽內結合以一相
為配合之上蓋防水環，引證四揭示於燈座底部卡掣有一具撓性之梯形狀防水環，系爭
案於二介面間設置止漏環之技藝已分別見於引證二、三、四中；由引證一、二、三及
四與系爭案之比較結果，系爭案僅係將習用防水環構件簡單組合或附加於習用具照明
功效之工具組構造上，此等附加組合對具有該技藝人士並無困難，完成後所得之防水
與照明效果亦為具該技藝人士所能當然預測者，系爭案不具進步性；另系爭案申請專
利範圍第二項於照明裝置本體外周設扣夾之特徵，亦為公知技藝之簡單運用，未增進
功效，亦不具進步性等情，乃為異議成立之處分。原告不服，提起訴願，訴願機關仍
以：系爭案係由工具座、握柄與照明裝置等主要構件所組成，設在握柄內之照明裝置
，本體中央裝設預定數目之電池，前蓋內設燈殼罩，本體後端延伸一套管，容置一按
壓開關，本體後瑞套固有一旋蓋，彈性片具有按壓部、夾置部與環槽等結構，環槽供
旋蓋凸緣嵌置，以旋蓋環壓部及套管夾壓夾置部，旋蓋中段肩部向前延伸一接管，接
管上套設一止漏環，俾當照明裝置以旋蓋與握柄螺接時，止漏環恰抵置於肩部與握柄
末端間；而本件原處分所為異議成立之審定理由係依據系爭案申請專利範圍、整體結
構特徵、功效與各項異議證據之比較結果，由於相對各引證案，系爭案尚不具進步性
，故本件原處分之審定理由與審查基準規定，並無不符；又系爭案雖有部分構件組裝
位置、形狀與引證一不同，惟引證一揭示一種具照明功效之工具組，包括照明電池組
、柄管、底旋蓋與透光殼罩等構件，照明電池組置於柄管內，底旋蓋中央設有一彈性
控鈕，透明殼罩具有一工具結合部與一柄管結合部，其工具座、柄管與照明裝置等主
要構件，分別相當於系爭案工具座、握柄與照明裝置等構件，系爭案具照明裝置之螺
絲起子之技藝已見於引證一中；引證二揭示於迫緊座與固定座間設一可撓性之密封環
墊，引證三揭示於機殼頂端及兩側分別設一凹槽及環座，凹槽內結合以一相為配合之
上蓋防水環，引證四揭示於燈座底部卡掣有一具撓性之梯形狀防水環，系爭案於二介
面間設置止漏環之技藝已分別見於引證二、三及四中，系爭案僅係將習用防水環構件
簡單組合或附加於習用具照明功效之工具組構造上，此等附加組合對熟習該項技藝人
士並無困難，完成後所得之防水與照明效果亦為該技藝人士所能當然預測者，是以，
系爭案僅為習知技藝之簡單運用，並未增進功效，顯已違反專利法第九十八條第二項
之規定，從而，被告所為本件異議成立之處分，洵無違誤，應予維持，而為訴願駁回
之決定，固非無見。惟查：
一、引證一係具「照明」功效之工具組，引證二係「防水」燈具結構改良，引證三係
    呼叫器之「防水」構造，引證四係燈座「防水」結構之改良。惟組合引證一之「
    照明」及引證二、三、四之「防水」，非當然即可解決既具備「照明」又兼具「
    防水」功能之工具組。
二、系爭專利申請專利範圍記載：本體後端延伸一套管，容置一按壓開關，本體後端
    套固有一旋蓋，該旋蓋末端先朝內彎折，延伸出一環壓部後再繼而向前延伸成一
    凸緣，一彈性片係在呈圓盤狀之一按壓部外環朝外轉折延伸形成有一環形之夾置
    部，使該夾置部與按壓部間形成一環槽，恰可供該凸緣嵌置，以旋蓋環壓部及套
    管夾壓夾置部，藉此，可達到防水作用。比較引證一相同之部位，彈性控鈕直接
    套在底旋蓋內部，未受其他構件配合夾壓，並無防水功能。再比較引證二、三、
    四，則全無相同之特徵構件。
三、原處分及訴願決定雖稱：引證二揭示於迫緊座與固定座間設一可撓性之密封環墊
    ，引證三揭示於機殼頂端及兩側分別設有一凹槽及環座，凹槽內結合以一相為配
    合之上蓋防水環，引證四揭示於燈座底部卡掣有一具撓性之梯形狀防水環，系爭
    案於二介面間設置「止漏環」之技藝已分別見於引證二、三、四中云云。惟此相
    同技藝者，究屬系爭案之單一構件「止漏環」而已，前述具有防水功能之彈性片
    加旋蓋加套管，則完全被忽略。故原處分及訴願決定謂：由引證一、二、三及四
    與系爭案之比較結果，系爭案僅係將習用防水環構件簡單組合或附加於習用具照
    明功效之工具組構造上，此等附加組合對具有該技藝人士並無困難，完成後所得
    之防水與照明效果亦為具該技藝人士所能當然預測者，系爭案不具進步性云云，
    顯屬率斷。
四、綜上所述，系爭案之彈性片之結構，以及彈性片與旋蓋、套管間之結合，達到防
    水功能之技術手段，均未見於引證案中。被告疏未審酌，認系爭案不具進步性，
    而為異議成立之處分，即有可議，訴願決定未予糾正，仍予維持，亦有疏誤。原
    告據以指摘，為有理由，爰將訴願決定及原處分均予撤銷，由被告重行審查後，
    另為適法之處分，以昭折服。
據上論結，本件原告之訴為有理由，依行政訴訟法第九十八條第三項前段，判決如主
文。
中　　　華　　　民　　　國　　九十一　　年　　　七　　　月　　三十一　　日
                           臺 北 高 等 行 政 法 院  第二庭
           　　　　　　　　　　　　　　　　　審判長 法　官  徐瑞晃
           　　　　　　　　　　　　　　　　　　　　 法　官  吳慧娟
           　　　　　　　　　　　　　　　　　　　　 法　官  李得灶
右為正本係照原本作成。
如不服本判決，應於送達後二十日內向本院提出上訴狀並表明上訴理由，如於本判決
宣示後送達前提起上訴者，應於判決送達後二十日內補提上訴理由書（須按他造人數
附繕本）。
中　　　華　　　民　　　國　　九十一　　年　  　八　　　月　　  五  　　日
            　　　　　　　　　　　　　　    　      書記官  陳清容
